【裁判字號】    91,訴,2418
【裁判日期】    920730
【裁判案由】    有關教育事務
【裁判全文】
臺北高等行政法院判決                            九十一年度訴字第二四一八號
                              .
    原      告  甲○○
    被      告  教育部
    代  表  人  黃榮村部長）.
    訴訟代理人  乙○○
右當事人間因有關教育事務事件，原告不服行政院中華民國九十一年五月六日院臺訴
字第○九一○○一八四五○號訴願決定，提起行政訴訟。本院判決如左：
    主  文
原告之訴駁回。
訴訟費用由原告負擔。
    事  實
一、事實概要：原告於民國八十八年八月間受聘為私立僑光商業專科學校（後改制為
    僑光技術學院）專任教師，以其美國南達科達大學（下稱南達科達大學）教育博
    士學位送審，經該校教師評審委員會評議通過後，將教師資格審查名冊、履歷表
    、外國學歷修業情形一覽表、查證學歷證書、出入境查證函、出入境頻繁說明函
    、身分證影本各一份，暨著作外審意見表影本二份送被告審查副教授資格。被告
    就原告國外學歷修業期限雖滿兩年但最後半年出入境頻繁，是否符合專科以上學
    校以國外學歷送審教師資格作業須知 (國外學歷送審作業須知)參之一國外學歷
    認定原則(二)３修業期限須與國內同級同類學校規定相當之規定，提經被告學術審
    議委員會（下稱學審會）八十九年八月二十八日第二十三屆常務委員會第十二次
    會議決議，以原告之教師送審資格原則上可以論文或著作審查。被告乃據於九十
    年一月二十日以台（九○）審字第九○○○七一三八號函請僑光技術學院檢送原
    告之論文三份送被告審查。嗣被告接獲原告之博士論文後，依被告辦理專科以上
    學校教師資格審定複審作業程序要點 (下稱複審作業程序要點)三(二)著作審查之
    規定，經送學者、專家二人審查成績均未達七十分，審查結果為不及格，經學審
    會審定不通過副教授資格，被告乃以九十年八月二日台（九○）審字第九○一一
    ○二八九號函請僑光技術學院轉知原告審查未通過副教授資格。原告不服，提起
    訴願，經決定駁回，遂提起本件行政訴訟。
二、兩造聲明：
    (一)原告聲明：
      1.訴願決定及原處分均撤銷。
      2.被告對於原告申請以博士學位送審副教授資格一事，應作成受理審查博士學
        位送審副教授資格之行政處分。
    (二)被告聲明：駁回原告之訴。
三、兩造之爭點：原告得否以其於美國南達科達大學取得之博士學位申請升等為副教
    授？
    (一)原告主張之理由：
      1.原告在南達科達大學就讀博士班二年四個學期修業期限內均有連續，且包括
        華頓大學修業在內在美修習已超過三年以上。按原告於八十四年在華頓大學
        全時修讀一年，嗣後於八十五年五月轉至同是美國北方大學聯盟的南達科達
        大學進修（實際停留在該校修滿四個學期），而在華頓大學修業之學分及學
        校資格均屬教育部列入留學學校參考名冊認可之事實。因此華頓大學以及南
        達科達大學之修業學分以及在南達科達大學修業之時間與學期顯已充分符合
        教育部規定之學位送審資格。被告未於就原告留美修讀博士之過程整段看待
        ，且剔除華頓大學一年求學事實，分割華頓大學修業與南達科達大學之修業
        學分，認定事實及適用法令顯有偏見及錯誤。
      2.原告在南達科達大學就讀最後一學期（第四學期）進出國境頻繁，係因與前
        任學校大同商專發生聘約糾紛，有必要回國處理之不得已情況。被告對於修
        業期間有嚴格審查「出入境頻繁」的用意，係在規範留學生非以「全時」而
        以part time或以函授方式取得學位。原告赴美進修，均屬「全時」進修，
        且返台均經過學校或指導教授之許可。
      3.至於原告在南達科達大學第六學期（八十七年一月至八十七年五月）是最關
        鍵最重要的學期。該校要修得博士學位需要完成六十學分，學科四十五學分
        ，博士論文十五學分，到了最後一學期，原告只差博士論文三學分。所以只
        註冊三學分的博士論文學分。這三學分最主要是參加博士資格考和重頭戲博
        士論文答辯，當然也不需要每星期到校上課。原告在八十七年二月二十八日
        回學校，同年三月二十七日通過資格考，並在同年四月二十七日上午做博士
        論文口試，亦通過。
      4.本件原係以博士學位送審，原告以為依照被告之要求檢送在美進習博士班之
        證據資料均已符合被告相關規定，理應接獲學位審查結果之通知，惟被告對
        於原告之副教授送審程序不採學位送審而採著作審查，顯然濫用行政裁量權
        ，對本件相關修業事實之認定缺乏說明理由，亦未給予原告任何陳述意見機
        會，違反行政程序法第一百零二條之規定與司法院釋字第四六二號解釋所稱
        之正當法律程序之規定。
      5.本件送審過程中，被告多次要求原告補送相關證明文件與資料後，竟在原告
        出國期間，未盡通知義務，逕行以學審會之決議，以論文或著作審查方式，
        審查認定原告之申請副教授資格，且著作審查程序中，未給予原告有任何書
        面或口頭辯明之機會，違反大法官釋字第四六二號解釋所闡釋之正當法律程
        序。
    (二)被告主張之理由：
      1.依國外學歷送審作業須知參、國外學歷證件查證認定作業一(二)３修業期限需
        與國內同級同類學校規定相當，如係大專校院畢業進修碩士學位者，至少需
        實際停留在該校修滿兩個學期（Semester）或三個學季（Quarter）（暑假
        之短期密集課程Summer Session不列入計算修業時間）。博士學位須修滿四
        個學期或六個學季，碩、博士學位同時修習須修滿六個學期或九個學季。但
        對於未符前項規定，而在當地修業時間累計符合修讀碩士滿八個月，博士滿
        十六個月，同時修讀碩、博士學位滿二十四個月者，於報本部複審時，一律
        以論文、個人著作或作品審查認定。
      2.關於原告於華頓大學一年修業期限併入考量乙節：該華頓大學經被告駐芝加
        哥台北經濟文化辦事處文化組查復為遠距教學為主之學校，上課方式有異傳
        統教學模式。原告持美國南達科達大學教育博士學位之修業成績單，僅顯示
        採認其七十九年密西西比大學碩士修課學分及華頓大學八十三年暑假修業八
        學分。惟依前開作業須知規定，進修博士學位者，至少需實際停留在該校修
        滿四個學期或六個學季（暑假之短期密集課程summer session不列入計算修
        業時間）之規定，是以華頓大學暑期修業期間不納入計算。
      3.關於原告著作送審部分：本件原告係以該國外博士學位送審我國專科以上學
        校副教授資格，被告欲審定原告是否具有教學、研究、和服務之能力，自須
        依我國相關規定辦理審定事宜。原告於南達科達大學雖達四學期，其第三學
        期卻入出境頻繁，是否影響修業品質，尚有疑義，且其修業情形不符前開規
        定，被告於上開規定未具體完成修法前，自無法從寬處理，乃依據專科以上
        學校教師資格審定辦法第七條第一項第四款第二目之規定，由被告學審常會
        討論，確定以原告之論文或專門著作審查結果為據，藉以認定原告是否具有
        上開能力，與原告指陳審定其國外學位之意義不同。
      4.本件被告接獲送審論文後，即依複審作業程序要點之相關規定，簽擬顧問推
        薦五位外審教授名單，案經奉核可後，於九十年三月十四日寄發第一、二位
        教授外審，經查第一位給五十分，第二位給六十七分，結果為不通過。又本
        件審查過程中，被告承辦人曾向原告通知補呈就讀華頓大學博士班轉學至南
        達科達大學博士班八學分之證據，另被告學審會亦鼓勵原告盡量提供能表現
        其學術成就之資料，以贏得外審成績。被告承辦人電話連繫上也鼓勵原告如
        有需要可將論文再加檢視修改出版，以增加通過機率。當時，原告也未作任
        何考量，僅以論文送審。再查原告送審履歷表上也未填列任何參考著作之資
        料在案。
      5.綜上，本件被告皆係依規定程序辦理審查，原告對審查結果若有不服，依大
        法官釋字第四六二號釋文規定，除能提出具有專業學術依據之具體理由，動
        搖該專業審查之可信度與正確性，否則即應尊重其判斷。本件被告原處分於
        法並無違誤。
    理  由
一、按八十六年三月十九日修正公布教育人員任用條例 (下稱修正後教育人員任用條
    例 )第十四條第一項、第四項、第十六條之一第一款、第十七條第一款及第三十
    條之一前段規定：「大學、獨立學院及專科學校教師分為教授、副教授、助理教
    授、講師。」「大學、獨立學院及專科學校教師之聘任、升等均應辦理資格審查
    ；其審查辦法由教育部定之。」「助理教授應具有左列資格之一：一具有博士學
    位或其同等學歷證書，成績優良，並有專門著作者。」「副教授應具有左列資格
    之一：一具有博士學位或其同等學歷證書，曾從事與所習學科有關之研究工作、
    專門職業或職務四年以上，並有專門著作者。」「本依條例修正施行前已取得講
    師、助教證書之現職人員，如繼續任教而未中斷，得逕依原升等辦法送審，不受
    大學法第二十九條之限制。」又「副教授應具有左列資格之一：一具有博士學位
    或其同等學歷證書，成績優良，並有專門著作者。」亦為修正前教育人員任用條
    例第十七條第一款所明定。次按，八十六年五月二十一日修正之專科以上學校教
    師資格審定辦法 (教師資格審定辦法 )第七條第一項第一款、第二款、第四款、
    第三項規定：「教師資格之審定，依下列方式辦理：一學經歷證件由學校先行辦
    理查核後，交學校各級教師評審委員會評審。國外學歷查證，應依專科以上學校
    以國外學歷送審教師資格作業須知辦理。．．．三經各級教師評審委員會評審通
    過者，由學校將相關資料，報送本部複審。四本部複審時，依下列程序辦理：．
    ．．(二)依本條例第十六條第一款及第十六條之一第一款送審者，由學審會審定。
    必要時，得經學審會常務委員會 (下稱常會)決議，將其專門著作送請學者、專
    家二人至三人評審後，送學審會審定。第一項第四款教師資格複審程序及著作評
    審項目、標準，由教育部定之。」「本條例中華民國八十六年三月二十一日修正
    生效前已取得講師、助教證書，且繼續任教職未中斷者，得逕依原升等辦法送審
    。但審定程序仍應依本辦法辦理。」準此，若依修正前教育人員任用條例第十七
    條第一款規定，以國外博士學位送審副教授資格者，因該款規定之副教授資格與
    修正後第十六條之一第一款規定之助理教授資格相同，均係以國外博士學位送審
    副教授或助理教授資格，即應適用上開教師資格審定辦法第七條第一項第一款、
    第四款第二目規定辦理審定程序，並應依國外學歷送審作業須知辦理國外學歷查
    證。必要時，得經學審會常會決議，將其專門著作送請學者、專家二人至三人評
    審後，送學審會審定。
二、另按，教育部八十八年六月二日台審字第八八○五七三三三號函頒國外學歷送
    審作業須知參之一、國外學歷認定原則(二)３規定「修業期限須與國內同級同類學
    校規定相當，如係大專校院畢業進修碩士學位者，至少須實際停留在該校修滿兩
    個學期（semester）或三個學季（quarter）（暑假之短期密集課程summer
    session不列入計算修業時間）。博士學位須修滿四個學期或六個學季，碩、博
    士學位同時修習須修滿六個學期或九個學季。但對於未符前項規定，而在當地修
    業時間累計符合修讀碩士滿八個月，博士滿十六個月，同時修讀碩、博士學位滿
    二十四個月者，於報本部複審時，一律以論文、個人著作或作品審查認定。」又
    有關著作審定之判定標準：以七十分為及格標準，未達七十分為不及格。著作依
    所屬學術領域歸類後，由該部聘請分科簽審顧問推薦審查人選後，依循行政程序
    簽請核定。審查結果二人給予及格則為通過；二人給予不及格則為不通過；一人
    給予及格，另一人給予不及格，則送請第三人審查；惟若不及格分數低於五十分
    者，雖有二人給予及格，仍須將該案送請相關類科之常務委員審查決定是否通過
    。著作審定案件依程序處理結案者，先行函覆學校審定結果，事後將審定名單彙
    整提報學審會常會追認。亦經教育部依前開教師資格審定辦法第七條第三項訂定
    之複審作業程序要點三之(二)(1)(2)(3)(4)定有明文。
三、經查，原告於八十八年八月間受聘為僑光技術學院專任教師，以其南達科達大學
    教育博士學位，經該校教師評審委員會評議通過後，依修正後教育人員任用條例
    第三十條之一及修正前教育人員任用條例第十七條第一款規定，向被告申請由講
    師送審升等副教授資格，惟被告就其提出之南達科達大學修業成績單與其入出境
    資料對照結果，原告在南達科達大學之修業期間雖達四學期，但其第三學期出入
    境頻繁，其返台前後計八十八天，核與送審資格作業須知規定在國外進修博士學
    位者，至少需實際停留在該校修滿四個學期或六個學季之規定不符，因其在當地
    修業時間累計符合修讀博士滿十六個月，依上開送審資格作業須知規定，得以論
    文、個人著作或作品審查認定，被告乃依教師資格審定辦法第七條第一項第四款
    後段規定，將本件提請常會審議結果，以原告之教師送審資格原則上可以論文或
    著作審查，被告即以九十年一月二十日台 (九０)審字第九０００七一三八號函
    請僑光技術學院檢送原告之論文三份送審，被告接獲原告之博士論文後，依複審
    作業程序要點之規定，將該論文送請學者、專家二人審查，審查成績均未達七十
    分，審查結果為不及格，經學審會審定不通過副教授資格，被告以九十年八月二
    日台（九○）審字第九○一一○二八九號函請僑光技術學院轉知原告審查未獲通
    過副教授資格之事實，有原告之博士課程修業成績單、出入境紀錄、學審會第二
    十三屆常會第十二次會議紀錄、被告上開函、學審會第二十四屆常會第五次會議
    紀錄及專科以上學校教師著作審查意見表附卷可稽，並為原告所不爭，堪信為真
    正。則被告以原告之論文審查其申請升等副教授資格，經送請該領域之二位學者
    專家評審結果，均未達七十分，而審定原告未通過副教授資格，揆諸前揭規定，
    並無不合。
四、原告不服循序提起行政訴訟，雖主張：其在南達科達大學就讀博士班連續二年達
    四個學期，再加上華頓大學修業一年期間，已超過三年以上，被告逕認定原告南
    達科達大學就讀博士班修業期限未滿四個學期，顯屬違法；況原告在南達科達大
    學就讀之第三學期進出國頻繁，係因與前任學校大同商專發生聘約糾紛，有必須
    返國處理之不得已情況，絕不同於上開送審資格作業須知所欲規範以短期進修或
    函授取得學位之情形，被告濫用行政裁量權及違反比例原則，竟依上開國外學歷
    送審作業須知規定，違法限制原告以合格學校之博士學位送審而採著作審查，已
    違反法律授權明確原則，且於著作審查中，未給予原告任何書面或口頭辯明之機
    會，亦違反大法官釋字第四六二號解釋所示之正當法律程序云云。
五、惟查：
    (一)按教育人員任用條例第十四條第四項規定：「大學、獨立學院及專科學校教師
      之聘任、升等、均應辦理資格審查；其審查辦法由教育部定之。」又教師資格
      審定辦法第七條第一項第一款、第四款、第三項規定：「教師資格之審定，依
      下列方式辦理：一學經歷證件由學校先行辦理查核後，交學校各級教師評審委
      員會評審。國外學歷查證，應依專科以上學校以國外學歷送審教師資格作業須
      知辦理。．．．四本部複審時，依下列程序辦理：．．．(二)依本條例第十六條
      第一款及第十六條之一第一款送審者，由學審會審定。必要時，得經學審會常
      會決議，將其專門著作送請學者、專家二人至三人評審後，送學審會審定。第
      一項第四款教師資格複審程序及著作評審項目、標準，由教育部定之。」是國
      外學歷送審作業須知及複審作業程序要點均有補充教師資格審定辦法之效力，
      而有上開教育人員任用條例第十四條第四項規定為法律授權之依據。又專科以
      上學校教師升等資格之審查，攸關學校教師之素質及教學、研究水準，並涉及
      人民工作權及職業資格之取得，為維持學術研究及教學品質，並能對升等申請
      人專業學術能力及成就作成客觀可信、公平正確之評量，上開教師資格審定辦
      法第七條第一項第四款、第三項就申請人以博、碩士學位報送教育部複審者，
      經學審會決議有必要時，得將其專門著依複審作業程序要點之規定，送請學者
      、專家二人至三人評審後，再送學審會審定之規定，並不違反上開法律授權之
      目的及範圍。而申請人持國外學位送審教師資格者，前開國外學歷送審作業須
      知參、國外學歷認定原則(二)3.規定其修業期限須與國內同級同類學校規定相當
      ，及至少須實際停留在該校修業之期間，係衡酌國外大學眾多，各國學制複雜
      ，與國內學校不盡相同，且水準參差不齊，為維持國內學校教師素質及教學、
      研究水準，並保障學生之受教權，而訂定之認定原則，亦不違反上開法律授權
      之目的、範圍。原告認上開教師資格審定辦法及國外學歷送審作業須知之規定
      ，違反授權明確原則，且增加法律所無之限制云云，核不足採。
    (二)查原告係持南達科達大學博士學位申請升等副教授資格，依其提出之南達科達
      大學教育博士學位之修業成績單，僅顯示採認其於七十九年密西西比大學碩士
      修課學分及華頓大學八十三年暑假修業八學分。而依前開國外學歷送審作業須
      知規定，進修博士學位者，至少需實際停留在該校修滿四個學期或六個學季（
      暑假之短期密集課程summer session不列入計算修業時間）之規定，華頓大學
      暑期修業期間自不能納入計算修業期間。又原告在南達科達大學修業期間雖達
      四學期，惟其第三學期入出境頻繁，返台前後計八十八天，核與前開國外學歷
      送審作業須知規定至少需實際停留在該校修滿四個學期或六個學季之規定不符
      ，依法尚不得依其上開博士學位審定其升等副教授資格，但因原告在當地修業
      時間累計符合修讀博士滿十六個月，依上開國外學歷送審作業須知規定，本得
      以論文、個人著作或作品審查認定教師資格，及兼顧原告之受聘權益，學審會
      乃依前開教師資格審定辦法第七條第一項第四款後段規定，提起學審會常會決
      議結果，認原告升等副教授之複審，可以其論文或專門著作送審，被告依此決
      議通知原告檢送其論文送審，並依複審作業程序要點之規定，送請學者、專家
      二人至三人評審後，再送學審會審定，於法洵屬有據，原告主張被告違法認定
      其修業期間未達四學期，且濫用行政裁量權，違法限制其以合格學校之博士學
      位送審而採著作審查，有違比例原則云云，亦無足取。
    (三)次查，原告係以博士學位申請援用原升等辦法由講師直接升等為副教授，其提
      出之專門著作僅有博士論文為審查標的，且原告送審履歷表上也未填列任何參
      考著作之資料，被告乃通知原告檢送論文送審，並依複審作業程序要點第三點
      第二款規定，簽請外文領域之顧問推薦五位學者專家擔任審查人選，再依簽擬
      之優先順序送請二位評審，分別評定為五十分、六十七分，均未達七十分，且
      二位審查人均給予不及格，再經被告提報該部學審會第二十四屆常會第五次會
      議依學者、專家專業判斷之結果，審定原告未通過副教授資格，於法亦無不合
      。又教師資格審定辦法第七條第四項規定：「評審過程及學者、專家之評審意
      見應予保密，以維持評審之公正性。」係指教師著作自送達被告之日起至完成
      審查之所有相關行政作業資料，均不得對外公開，俾審查人在不受外力干擾下
      ，基於專業知識與學術成就之考量，對申請人之論著為公平、公正之審查，故
      申請人就其送審之論著，僅能事前準備完整之資料及詳實之內容供審查人審查
      ，尚不能於審查中，要求到場陳述或再提出書面資料，避免審查人名單外洩，
      造成審查人之困擾，以確保評審過程之祕密，維持評審之公正性。而大法官釋
      字第四六二解釋意旨，係釋示各大學教師評審委員會對教師升等之評審，對學
      者專家先行審查教師著作之專業意見，除能提出具有專業學術依據之具體理由
      ，動搖該專業審查之可信度與正確性，否則即應尊重其判斷，評審過程中必要
      時，應予申請人以書面或口頭辯明之機會，以保障升等程序之公平，非謂應予
      保密之學者專家先行審查過程中，亦應予申請人到場陳述或書面辯明之機會；
      再者，學審會審定原告之升等副教授資格，亦尊重學者專家之專業判斷結果，
      而審定原告未通過副教授資格，並未考量其他非專業之因素，自無予原告書面
      或口頭辯明之必要，亦無悖於上開解釋意旨，故原告主張本件論文審查程序中
      ，未給予任何書面或口頭辯明之機會，違反大法官釋字第四六二號解釋所示之
      正當法律程序云云，顯有誤解。
六、綜上所述，原告之南達科達大學博士學位，不符國外學歷送審作業須知規定，無
    法以該學位送審升等副教授資格，被告依教師資格審定辦法第七條第一項第四款
    後段規定，以原告之論文送請學者、專家審查結果，均為不及格，經學審會審定
    不通過副教授資格，被告據以函請僑光技術學院轉知原告審定未通過副教授資格
    ，依法自無不合，訴願決定予以維持，亦無違誤。原告仍執前詞，訴請撤銷原處
    分與訴願決定，並請求命被告對於原告申請以博士學位送審副教授資格一事，作
    成受理審查博士學位送審副教授資格之行政處分云云，均無理由，應予駁回。
據上論結，本件原告之訴為無理由，爰依行政訴訟法第九十八條第三項前段，判決如
主文。
中      華      民      國    九十二    年      七      月     三十     日
                        臺 北 高 等 行 政 法 院   第 二 庭
                                           審 判 長 法  官  徐瑞晃
                                                    法  官  李得灶
                                                    法  官  吳慧娟
右為正本係照原本作成。
如不服本判決，應於送達後二十日內，向本院提出上訴狀並表明上訴理由，如於本判
決宣示後送達前提起上訴者，應於判決送達後二十日內補提上訴理由書（須按他造人
數附繕本）。
中      華      民      國    九十二    年      七      月    三十一    日
                                                    書記官  李淑貞


司法院資訊處製作；財團法人民間司法改革基金會備份。
